臺灣士林地方法院民事判決　九十一年度訴字第五五五號
　　原　　　告　甲○
　　　　　　　　戊○○
　　　　　　　　乙○○
　　　　　　　　己○○
　　訴訟代理人　沈棱　　律師
　　被　　　告　丙○○
　　訴訟代理人　丁○○
　　　　　　　　胡鳳嬌　律師
右當事人間請求返還共有物事件，本院判決如左：
    主      文
被告應將座落於臺北市○○區○○路三八號五樓樓頂平台如附圖所示Ａ、Ｂ、Ｃ部分
，面積共九一．○九平方公尺之建築物拆除，回復原狀。
本判決於原告以新臺幣貳拾捌萬元為被告供擔保後，得為假執行；但被告如於假執行
程序實施前，以新臺幣捌拾萬元為原告預供擔保，得免為假執行。
訴訟費用由被告負擔。
    事      實
甲、原告方面：
  一、聲明：求為判決如主文第一項所示，並陳明願供擔保，請准宣告假執行。
  二、陳述：
    (一)坐落於臺北市○○區○○段三小段六六之六、七十之三、八七、八九、九五地
      號上建物門牌號碼為臺北市○○區○○路三八號之五層樓建築物，一樓為原告
      甲○所有（一三四四建號）、二樓為原告戊○○所有（一三四六建號）、三樓
      為原告乙○○所有（一三四五建號）、四樓為原告己○○所有（一三四七建號
      ）、五樓為被告所有（一三四八建號），上開建築物之頂樓平台為共同使用部
      分，依民法第七百九十九條規定，應為全體共有人共有。
    (二)惟被告未經原告之同意，於民國八十六年間，在五樓樓頂平台增建如附圖所示
      Ａ、Ｂ、Ｃ部分，面積共九一．○九平方公尺之建築物，影響整棟住戶之公共
      安全，並嚴重損害整棟房屋之結構，經原告多次通知拆除，被告始終置之不理
      ，爰依民法第七百六十七條規定，訴請被告拆除上開增建物，回復原狀。
    (三)對被告抗辯所為之陳述：原告未曾同意被告於頂樓增建。
  三、證據：提出土地登記謄本、建物登記謄本各五件、照片六幀為證。
乙、被告方面：
  一、聲明：
    (一)原告之訴及假執行之聲請均駁回。
    (二)如受不利判決，被告願供擔保，請准宣告免予假執行。
  二、陳述：
　　(一)被告於八十二年間向訴外人藍有在買受臺北市○○區○○路三八號五樓之房屋
　　　，當時頂樓已有加蓋，因交屋整理時發覺頂樓有漏水之問題，欲進行修繕，曾
　　　偕同訴外人林輝文造訪三、四樓住戶，取得渠等同意後，將頂樓棚架改為水泥
　　　房屋，歷經四年無人反對。
    (二)嗣八十六年間，因二、三樓住戶向被告表示希望被告能騰出部分空間供其曬衣
      ，被告本於敦親睦鄰，乃僱工將如附圖所示Ａ、Ｂ部分隔開，將Ｂ部分挪出，
      並搭建篷架、準備曬衣架供其他住戶使用，另在靠近篷架之處拆除部分磚牆作
      為出入門，當時未加鐵門，迄八十九年間颱風過後，始在Ｂ部分加裝鐵門，然
      原告未曾上樓使用。
    (三)倘被告未經原告之同意，何以於八十二年間大費周章修繕頂樓？又若非雙方經
      過第二次協議，被告何需於八十六年間二次施工，將如附圖所示Ｂ部分騰空？
      縱認第一次加蓋時，兩造未取得共識，亦應認為兩造於八十六年間已達成協議
      。
    (四)系爭公寓住戶於八十六年一月間開立公共用電專戶，八十九年六月間，被告受
      所有住戶委託保管公共用電之費用，當時專戶結餘八百五十一元，被告依協定
      請每戶各繳交二千元之專用基金，並以公告貼於梯間，同棟住戶曾於公告上加
      註：「五樓加蓋也是平分嗎？整修的金額？」等語，由此可見，關於頂樓加蓋
      之存在，其他樓層住戶早已知悉，始就公共用電及梯間粉刷費用提出分擔之要
      求。
  三、證據：提出公告影本一件為證，並聲請傳喚證人藍有在、林輝文、彭佩玲、梁
      正輝。
丙、本院依職權勘驗現場並囑託臺北市中山地政事務所測量並繪製複丈成果圖，並函
    詢臺北市政府建設局有無系爭建物強制拆除之紀錄。
    理      由
壹、程序方面：
    按「訴狀送達後，原告不得將原訴變更或追加他訴」，「不變更訴訟標的，而補
    充或更正事實上或法律上之陳述者，非為訴之變更或追加」，民事訴訟法二百五
    十五條第一項前段、第二百五十六條分別定有明文。經查，本件原告起訴時，其
    訴之聲明原為：「被告應將坐落於臺北市○○區○○路三八號五樓樓頂平台面積
    約八十七平方公尺（以實測為準）之建築物拆除，回復原狀」，嗣本院於九十一
    年八月十六日赴現場勘驗並囑託臺北市中山地政事務所測量繪製複丈成果圖後，
    原告於九十一年十月三十日言詞辯論程序當庭更正訴之聲明為：「被告應將座落
    於臺北市○○區○○路三八號五樓樓頂平台如複丈成果圖所示，面積九一．○九
    平方公尺之建築物拆除，回復原狀」，核原告並未變更訴訟標的，僅依複丈成果
    圖之測量結果而為補充及更正，與第二百五十六條相符，應准原告為前述聲明之
    更正，合先敘明。
貳、實體方面：
一、本件原告起訴主張：坐落於臺北市○○區○○段三小段六六之六、七十之三、八
    七、八九、九五地號上建物門牌號碼為臺北市○○區○○路三八號之五層樓建築
    物，一樓為原告甲○所有、二樓為原告戊○○所有、三樓為原告乙○○所有、四
    樓為原告己○○所有、五樓為被告所有，上開建築物之頂樓平台為共同使用部分
    ，依民法第七百九十九條規定，應為全體共有人共有，惟被告未經原告之同意，
    於八十六年間，在五樓樓頂平台增建如附圖所示Ａ、Ｂ、Ｃ部分，面積共九一．
    ○九平方公尺之建築物，影響整棟住戶之公共安全，並嚴重損害整棟房屋之結構
    ，經原告多次通知拆除，被告始終置之不理，爰依民法第七百六十七條規定，訴
    請被告拆除上開增建物，回復原狀等語。被告則以：被告於八十二年間向訴外人
    藍有在買受臺北市○○區○○路三八號五樓之房屋，當時頂樓已有加蓋，為解決
    漏水問題，曾偕同訴外人林輝文造訪三、四樓住戶，取得渠等同意後，將頂樓棚
    架改為水泥房屋，歷經四年無人反對，嗣八十六年間，因二、三樓住戶向被告表
    示希望被告能騰出部分空間供其曬衣，被告乃僱工將如附圖所示Ａ、Ｂ部分隔開
    ，將Ｂ部分挪出，並搭建篷架、準備曬衣架供其他住戶使用，縱認第一次加蓋時
    ，兩造未取得共識，亦應認為兩造於八十六年間已達成協議，且被告於八十九年
    六月間受所有住戶委託保管公共用電之費用，被告以公告請每戶各繳交二千元之
    專用基金，同棟住戶曾於公告上加註：「五樓加蓋也是平分嗎？整修的金額？」
    等語，由此可見，關於頂樓加蓋之存在，其他樓層住戶早已知悉等語資為抗辯。
二、原告主張其分別為系爭公寓一至四樓所有權人，被告為五樓所有權人，頂樓平台
    為全棟共同使用部分，茲被告於頂樓搭建如附圖所示Ａ、Ｂ、Ｃ部分，面積共九
    一．○九平方公尺之建築物之事實，業據其提出土地暨建物登記謄本各五件，照
    片六幀為證，且為被告所不爭執，並經本院依職權赴現場勘驗並囑託臺北市中山
    地政事務所派員測量屬實，製有勘驗筆錄、該所九十一年八月二十六日北市中地
    二字第○九一三一五○三七○○號函送之複丈成果圖在卷可憑，則原告此部分之
    主張，自堪信為真實。至原告主張被告未經共有人全體同意，擅自搭蓋上開頂樓
    建築物乙節，則為被告所否認，並以前揭情詞置辯。是本件兩造爭執要旨厥為：
    系爭公寓共有人就頂樓平台部分是否已有分管協議？
三、按「共有物分管契約，不以共有人明示之意思表示為限，共有人默示之意思表示
    ，亦包括在內。惟所謂默示之意思表示，係指依共有人之舉動或其他情事，足以
    間接推知其效果意思者而言」（最高法院八十七年度臺上字第一三五九號判決意
    旨參照），「若單純之沈默，則除有特別情事，依社會觀念可認為一定意思表示
    者外，不得謂為默示之意思表示」（最高法院二十九年上字第七六二號判例意旨
    參照）。經查，據證人林輝文於本院勘驗時到場證稱：「八十二年間只有石棉瓦
    屋頂及鐵棚架並設置曬衣架，但並無圍牆。八十三年間買房子時，有向各樓層住
    戶拜訪，因五樓漏水嚴重而與住戶溝通，表示欲將頂樓違建翻修，以解決漏水問
    題，但沒有說明欲翻修成何情形。三、四樓住戶同意，但二樓住戶不在，當時未
    談及要修建成水泥房屋，住戶只是同意解決漏水問題」等語綦詳（參見本院九十
    一年八月十六日勘驗筆錄），被告既未徵得全體共有人之同意，亦未具體表明分
    管方式，難認兩造於八十二年間已達成分管協議。復查，被告雖抗辯其經二、三
    樓住戶要求，將於八十六年間將頂樓隔成如附圖所示Ａ、Ｂ部分，Ｂ部分提供其
    他住戶曬衣使用，斯時已另行成立分管協議云云，惟為原告所否認，且經本院赴
    現場勘驗，如附圖所示Ａ部分現供作被告私人住宅，Ｂ部分則堆放被告所有之雜
    物，Ｃ部分篷架下設置若干曬衣架，但無人使用等情，有勘驗筆錄、照片六幀可
    憑，足見系爭頂樓平台增建物之全部仍為被告占有使用中，縱被告確有提供部分
    空間予其他住戶使用之意思，然此部分既未經全體住戶同意，尚不足以認為雙方
    有成立分管契約之意思合致。又被告在頂樓搭蓋增建物，縱使為其他共有人所知
    悉而長期未為反對，然揆諸前揭判例意旨，殊不能因原告單純之沈默，遽認有默
    示分管之意思。至系爭增建物是否經主管機關列為違建拆除，僅為行政機關行使
    裁量權之管理措施，無礙各共有人基於所有權為回復共有物之請求。此外，被告
    復未能舉證證明共有人間確實有分管契約之存在，是被告所辯，即無可採。
四、按「大樓屋頂平台，乃所以維護建築之安全與外觀，性質上不許分割而獨立為區
    分所有之客體，應由全體住戶共同使用，自係大樓之共同部分，依民法第七百九
    十九條規定，應推定為大樓各區分所有人之共有」（最高法院八十四年度臺上字
    第二六八三號判決參照），又「共有物除契約另有訂定外，由共有人共同管理之
    」，民法第八百二十條第一項定有明文。是未經共有人協議分管之共有物，共有
    人對共有物之特定部分占用收益，須徵得他共有人全體之同意。如未經他共有人
    同意而就共有物之全部或一部任意占用收益，他共有人得本於所有權除去妨害或
    請求向全體共有人返還占用部分」（最高法院八十五年度臺上字第一九五○號判
    決參照）。本件被告未經其他共有人全體同意，自行占有系爭頂樓平台之特定部
    分搭蓋增建物之事實，既經認定，自屬侵害他共有人之權利，則原告本於所有權
    之作用，請求被告拆除如附圖所示Ａ、Ｂ、Ｃ部分，面積共九一．○九平方公尺
    之建築物，並回復原狀，為有理由，應予准許。
五、兩造均陳明願供擔保，聲請宣告假執行或免為假執行，經核無不合，爰各酌定相
    當之擔保金額，並准許之。
六、因本件事證已臻明確，兩造其餘主張陳述及所提證據，爰不一一予以審酌，附此
    敘明。
七、據上論結，本件原告之訴為有理由，依民事訴訟法第七十八條、第三百九十條第
    二項、第三百九十二條，判決如主文。
中　　　華　　　民　　　國　　九十一　　年　　 十二　　 月　　　十八　　日
                                    臺灣士林地方法院民事第二庭
~B法　　　官　陳玉曆
右為正本係照原本作成。
如對本判決上訴須於判決送達後廿日內向本院提出上訴狀。
中　　　華　　　民　　　國　　九十一　　年　　 十二　　 月　　　二十　　日
~B法院書記官　謝金宏
